【裁判字號】    98,交聲,363
【裁判日期】    980422
【裁判案由】    違反道路交通管理處罰條例聲明異議
【裁判全文】
臺灣臺北地方法院交通事件裁定         98年度交聲字第363號
原處分機關  交通部公路總局臺北區監理所板橋監理站
異  議  人
即受處分人  乙○○
上列受處分人因違反道路交通管理處罰條例案件，對於交通部公
路總局臺北區監理所板橋監理站於民國98年1 月21日所為之處分
（原處分案號：板監裁字第裁41-AEV171488號、41-AEV171489號
、41-AEV171490號）聲明異議，本院裁定如下：
    主  文
原處分均撤銷。
乙○○汽車駕駛人，行經有燈光號誌管制之交岔路口闖紅燈，處
罰鍰新臺幣壹仟捌佰元，並記違規點數點。
乙○○汽車駕駛人，爭道行駛而有不依規定駛入來車道之情形，
處罰鍰新臺幣玖佰元，並記違規點數壹點。
其餘撤銷部分，乙○○不罰。
    理  由
一、按汽車駕駛人，行經有燈光號誌管制之交岔路口闖紅燈者，
    處新臺幣（下同）1800元以上5400元以下罰鍰，並予記違規
    點數3 點，道路交通管理處罰條例第53條第1 項、第63條第
    1 項第3 款分別定有明文。次按汽車駕駛人爭道行駛，有不
    依規定駛入來車道之情形，處600 元以上1800元以下罰鍰，
    並記違規點數1 點，道路交通管理處罰條例第45條第3 款、
    第63條第1 項第1 款分別定有明文。又道路交通管理處罰條
    例所稱汽車包括機器腳踏車，同條例第3 條第8 款亦有明文
    。
二、原處分意旨略以：本件異議人即受處分人乙○○於民國96年
    7 月15日上午7 時15分許，駕駛車牌號碼CPT －805 號重型
    機車，沿臺北市○○○路○段南向北（過景美新橋）行經羅
    斯福路六段469 巷口，適時該路口燈光號誌已轉換為紅燈，
    竟仍超越停止線，闖紅燈左轉欲往滬江中學考試，經臺北市
    政府警察局文山第二分局執勤員警發覺前揭違規事實，制止
    、指示攔停未果，異議人反立即在羅斯福路六段西側北往南
    行向道路，由南向北逆向行駛，拒絕接受稽查而逃逸，執勤
    員警於記下車號及車輛特徵後逕行掣單舉發。嗣異議人於舉
    發通知單所載應到案日期前提出申訴，經原處分機關函請原
    舉發單位查覆後，仍認異議人有前開「行經有燈光號誌管制
    之交岔路口闖紅燈」、「拒絕停車接受稽查而逃逸」及「不
    依規定駛入來車道」等違規行為明確，乃分別依道路交通管
    理處罰條例第53條第1 項、第60條第1 項、第45條第3 項及
    違反道路交通管理事件統一裁罰基準表之規定，各裁處罰鍰
    1800 元、3000元及900 元。
三、異議意旨略以：警察連開三張罰單，但所載內容都與事實不
    符，伊當時騎車下橋及左轉的時候都是綠燈，左轉的時候沒
    有看到警察，而且當時警察是事後在人行道上把伊攔下來，
    說伊有違規的事實，但是事實上沒有，警員不僅未舉證證明
    ，亦違反一事不二罰原則，為此聲明不服，請求撤銷原處分
    云云。
四、經查：
（一）按行為人有本條例之情形者，應填製舉發違反道路交通管
      理事件通知單（以下簡稱通知單），並於被通知人欄予以
      勾記，其通知聯依下列規定辦理：一、當場舉發者，應填
      記駕駛人或行為人姓名、性別、出生年月日、地址、身分
      證統一編號及車主姓名、地址、車牌號碼、車輛種類。被
      查獲之駕駛人或行為人為受處分人時，應於填記通知單後
      將通知聯交付該駕駛人或行為人簽名或蓋章收受之；拒絕
      簽章者，仍應將通知聯交付該駕駛人或行為人收受，並記
      明其事由及交付之時間；拒絕收受者，應告知其應到案時
      間及處所，並記明事由與告知事項，視為已收受，違反道
      路交通管理事件統一裁罰基準及處理細則第11條第1 項第
      1 款定有明文。就本件舉發過程，異議人於本院調查時陳
      稱：「當天警員是在人行道攔下來跟我說的，…我在便利
      商店買完早餐的時候，走在人行道才被證人（即舉發員警
      甲○○）攔下來，他說我違規，請我拿證件，…員警告訴
      我先簽罰單，再去申訴，我當時就不要，之後就接到3 張
      罰單」等語，證人即舉發員警甲○○於本院調查時亦結證
      稱：「受處分人本來是想要左轉到育英街裡面，但是可能
      因為看到我，所以才逆向，後來我看到受處分人去便利商
      店買早餐，所以我就去看他的車牌，而且如果受處分人沒
      有出示證件，我如何開紅單，當時我還有跟受處分人發生
      爭執等語。」，堪認本件違規舉發方式為當場攔停，而非
      逕行舉發，故就本件舉發異議人「不依規定駛入來車道」
      部分，並無道路交通管理處罰條例第7 條之2 第1 項第7
      款、第2 項第5 款之適用。又異議人於舉發當時雖拒絕簽
      名收受該3 張舉發通知單，舉發員警亦未於該舉發通知單
      上記明拒絕收受之事由與告知事項，無法依上開處理細則
      規定，視為異議人於攔停當時已收受通知單，惟原舉發單
      位嗣後已將該3 紙舉發通知單另以郵寄方式於通知單所載
      應到案日期前，合法送達予異議人收受，則本件舉發應屬
      合法，合先敘明。
（二）關於板監裁字第裁41-AEV171488號「行經有燈光號誌管制
      之交岔路口闖紅燈」、板監裁字第裁41-AEV171489號「不
      依規定駛入來車道」部分：
    1.本件異議人於前揭時地駕駛上開車輛，闖紅燈左轉及不依
      規定駛入來車道（逆向行駛）之違規事實，除前開3 紙舉
      發通知單上分別載明「該車自新店行駛至景美新橋下橋處
      469 巷口紅燈左轉（南轉西），經職攔停後不停逆向行駛
      北向南車道自羅六段336 號行駛至羅六段310 號（便利商
      店）前停車」、「經職攔停不停逆向行駛（南向北）至羅
      六段310 號（便利商店購物）」、「駕駛人身著白色底袖
      口有紅條上衣、戴眼鏡」外，業據證人甲○○於本院調查
      時具結證稱：「我當時派在景美新橋橋頭靠滬江中學那邊
      在執勤，我記得受處分人當時從景美橋新店往台北方向過
      了橋之後紅燈左轉，那邊有號誌管制。然後我就鳴笛，請
      受處分人停車，指揮受處分人，結果受處分人沒有理我，
      繼續加速由南向北逆向往羅斯福路騎」等語明確，並有證
      人甲○○當庭所畫當日違規現場圖附卷可稽。查證人甲○
      ○與異議人並無怨隙，核無甘冒偽證重典及濫開罰單所必
      須面臨之刑事及行政責任，誣陷異議人之虞，且異議人既
      未就執勤員警之舉發有誤提出相關證據以供調查，本院經
      查亦無任何證據足資證明其有捏造事實違法取締之情事，
      則執勤員警甲○○本其維護交通秩序、安全職責所為之舉
      發，且經本院命具結擔保並為合理說明之證述，應屬可採
      。故異議人確有於前揭時地闖紅燈左轉行駛及不依規定駛
      入來車道（逆向行駛）之違規行為，至堪認定。
    2.另異議人雖以沒有證據證明伊違規云云置辯。惟按依道路
      交通管理處罰條例裁處行政罰事件，依據公法爭議之舉證
      責任分配法則，固應先由行政機關就其業已履踐相關正當
      法律程序，以及人民應受處罰之客觀違反法令行為，負證
      明之責，異議人就行政機關已為相當證明之前開事項，若
      主張欠缺主觀歸責條件或為其他抗辯，亦須就其所辯提出
      反證。且行政機關對於前開應為舉證事項，非不得以執行
      查察取締勤務人員，依據調查人證之程序，使就親歷事實
      提供不可替代之證明方法，尤於當場舉發交通違規事件，
      鑑於交通違規事實往往驟然而現、稍縱即逝，若硬性要求
      舉發員警不分違規情節，一律必須預留證據，俾便事後提
      出供法院審酌，除有現實技術可行性之困難外，勢將大幅
      提高交通管理之行政成本，並嚴重削弱道路交通管理之行
      政效能，此絕非立法者制定道路交通管理法規之本意。因
      此，本件異議人違規當時員警甲○○雖未拍照存證，然已
      於異議人甫違規後，在羅斯福路六段310 號之便利商店前
      當場攔停異議人，並就舉發經過證述明確在卷，已如前述
      ，異議人自難以員警未舉證證明違規事實云云，據為免責
      事由。又異議人「闖紅燈」及「不依規定駛入來車道」之
      違規行為可得評價為二行為，就各該行政義務違反行為各
      為裁處，並不違反一事不二罰原則，異議意旨此部分所辯
      並非可採。
    3.綜上所述，本件異議人於前揭時地確有闖紅燈及不依規定
      駛入來車道之違規行為，原處分機關依道路交通管理處罰
      條例第53條第1 項、第45條第3 款及違反道路交通管理事
      件統一裁罰基準表之規定，分別裁處罰鍰1800元、 900元
      ，固非無見。惟按汽車駕駛人有違反道路交通管理處罰條
      例第53條第1 項、第45條第3 款之行為者，尚須依同條例
      第63條第1 項第3 款、第1 款之規定，並予記違規點數3
      點、1 點，原處分機關漏未於裁決書之處罰主文欄上分別
      記載記違規點數3 點、1 點，即難認為允恰。本件異議人
      就前揭闖紅燈及不依規定駛入來車道之部分異議，雖無理
      由，惟原處分既有不當之處，自應由本院將原處分撤銷，
      並依據道路交通管理處罰條例第53條第1 項、第45條第3
      款、第63條第1 項第3 款、第1 款及違反道路交通管理事
      件統一裁罰基準表之規定，另行裁處如主文第二、三項所
      示，以資適法。
（三）關於板監裁字第裁41-AEV171490號「拒絕停車接受稽查而
      逃逸」部分：
    1.按行政罰法第7 規定，違反行政法上義務之行為非出於故
      意或過失者，不予處罰，其立法理由第1 點及第3 點更明
      示：「現代國家基於有責任始有處罰之原則，對於違反行
      政法上義務之處罰，應以行為人主觀上有可非難性及可歸
      責性為前提，如行為人主觀上並非出於故意或過失情形，
      應無可非難性及可歸責性，故第1 項明定不予處罰；現代
      民主法治國家對於行為人違反行政法上義務欲加以處罰時
      ，應由國家負證明行為人有故意或過失之舉證責任，方為
      保障人權之進步立法」。是以於審認個案時，除需深究行
      為人有無違犯客觀處罰構成要件之個別規定外，尚需探究
      行為人就客觀處罰規定所明示之構成要件，行為人主觀上
      是否有故意過失。行為人主觀之心態固因深藏於內心而不
      易得知，行政機關之舉證亦因此而更顯困難，惟於具體個
      案非不得依客觀所呈顯之事實，推知行為人主觀上有無可
      非難性及可歸責性之主觀心態。又道路交通管理處罰條例
      第60條第1 項規定：「汽車駕駛人，駕駛汽車有違反本條
      例之行為，經交通勤務警察或依法令執行交通稽查任務人
      員制止時，不聽制止或拒絕停車接受稽查而逃逸者，除按
      各該條規定處罰外，處新臺幣3000元以上6000元以下罰鍰
      。」，依其構成要件觀之，行為人除客觀上有「逃逸」行
      為外，主觀上亦須有「拒絕停車接受稽查」之故意而可歸
      責，始符合本條規定。
    2.本件異議人於前揭時地駕駛上開車輛闖紅燈左轉之違規事
      實，固如前述。又異議人於闖紅燈後，經執勤員警鳴笛指
      揮示意停車受檢，卻仍駕車離去之事實，雖據證人甲○○
      到庭證述：「我記得受處分人當時從景美橋新店往台北方
      向過了橋之後紅燈左轉，那邊有號誌管制。然後我就鳴笛
      ，請受處分人停車，指揮受處分人，結果受處分人沒有理
      我，繼續加速由南向北逆向往羅斯福路騎。我印象中我去
      攔他但是受處分人不理我，當時我的機車停在旁邊，受處
      分人違規左轉的時候我有站出來鳴笛指揮受處分人停車，
      但是受處分人不理我」、「我確實有趨前去鳴笛、攔車，
      我有做攔停的動作，而且我們身上也有穿反光背心，很明
      顯，受處分人本來是想左轉到育英街裡面，但是可能是因
      為看到我，所以才逆向」等語，而可認定異議人於證人甲
      ○○員警鳴笛指揮後並未立即停車受檢，卻沿羅斯福路六
      段北向南車道逆向行駛而去之情屬實。惟據異議人於本院
      調查時所述：伊左轉的時候沒有看到證人，伊在便利商店
      買完早餐的時候，走在人行道才被證人攔下來等語；證人
      甲○○亦證稱：後來伊看到受處分人去便利商店買早餐，
      所以就去看他的車牌等語；而舉發通知單上亦載明「經職
      攔停後不停逆向行駛北向南車道自羅六段336 號行駛至羅
      六段310 號（便利商店）前停車」、「經職攔停不停逆向
      行駛（南向北）至羅六段310 號（便利商店購物）」等語
      。本院審酌異議人停車購買早餐之羅斯福路六段310 號便
      利商店，距離證人員警所稱指揮攔停之地點，僅差一個巷
      口之距離，異議人主觀上若有拒絕停車接受稽查之犯意，
      衡情理當快速駛離現場避免追緝，絕無可能停車進入近在
      咫尺之便利商店購買早餐，製造再度遭警稽查之風險；且
      證人甲○○亦表示：本件舉發當日滬江中學正在舉辦考試
      ，當天參加考試的人很多等語，則異議人騎乘機車未能即
      時查知路旁之警員要求其停車受檢，亦未悖離常情。至異
      議人逆向行駛乙節，從證人甲○○手繪現場圖及行駛路徑
      觀之，應係異議人為貪圖一時之便利，漠視道路交通安全
      規則，而不依規定駛入來車道，非如證人所臆測係為逃避
      警員攔查始逆向行駛。職是，異議人既未發覺證人甲○○
      對其指揮攔停，其主觀上自無已認知需停車接受稽查而拒
      絕並駕車逃逸之可歸責心態，足見異議人應未違反前揭道
      路交通管理處罰條例第60條第1 項之規定。此外，復查無
      其他積極證據足認異議人確有原處分機關所指之此部分違
      規事實，揆諸前揭說明，異議人所辯應屬可採。
    3.綜上所述，原處分指異議人拒絕停車接受稽查而逃逸部分
      ，因無積極證據足以證明異議人對於警員所為停車之指示
      確有所認識，自難僅以異議人未立即停車受檢之行為，逕
      認異議人有拒絕接受稽查而逃逸之違規行為。原處分機關
      未察，依道路交通管理處罰條例第60條第1 項第暨違反道
      路交通管理事件統一裁罰基準表之規定，裁處異議人罰鍰
      3000元，即難認為允當，應認此部分之異議為有理由，由
      本院將原處分撤銷，改諭知異議人不罰，以資適法。
據上論斷，應依道路交通案件處理辦法第20條前段，裁定如主文
。
中    華    民    國    98    年    4     月    22    日
                        交通法庭  法  官  吳俊龍
上正本證明與原本無異。
如不服本裁定，應於送達後5日內，向本院提出抗告狀。
                                  書記官  劉俊源
中    華    民    國    98    年    4     月    22    日


司法院資訊處製作；財團法人民間司法改革基金會備份。
